【裁判字號】    98,重訴,50
【裁判日期】    991231
【裁判案由】    殺人等
【裁判全文】
臺灣板橋地方法院刑事判決              98年度重訴字第50號
公  訴  人  臺灣板橋地方法院檢察署檢察官
被      告  許嘉峰
選任辯護人  陳雪萍律師
被      告  許寬景
選任辯護人  朱麗真律師
上列被告因殺人等案件，經檢察官提起公訴（98年度偵字第4968
號、第5625號、第14355號），本院判決如下：
    主    文
許嘉峰殺人，處有期徒刑拾肆年，褫奪公權柒年。
許寬景隱匿關係他人刑事被告案件之證據，處有期徒刑肆月，如
易科罰金，以新臺幣壹仟元折算壹日。
    犯罪事實
一、許嘉峰與其父許寬景原居住在臺北縣五股鄉（現改制為新北
    市五股區○○○路 ○段132號5樓，與居住在同路段130號5樓
    之黃素文係對門鄰居，惟互不相識。許嘉峰於民國98年2月9
    日上午11時許，見黃素文正欲開門返回渠上址住處，依其社
    會生活之通常經驗與智識，雖可預見持刀刃長達14.5公分之
    利刃，猛力刺入屬人體重要器官所在之左背部，將足以造成
    人之死亡結果發生之可能，竟仍因不詳原因，而基於即使發
    生死亡結果，亦不違背其本意之殺人間接故意，趁黃素文背
    對其，而啟門未注意之際，持非其所有而放置在其上址居處
    內之單刃水果刀1把（刀刃長14.5公分、最寬處2.1公分、刀
    柄長11公分），直刺入黃素文之左背部1刀（傷口長1.8公分
    、寬0.6公分、深9公分，位在距頭頂28公分、離後中線往左
    10公分），刀刃由後往前、從左至右、朝下方穿過黃素文身
    體之左後內側肋膜、左後內側第5根肋骨與第6根肋骨肋間隙
    ，而刺入左肺上葉，造成黃素文左肺表面受有長1.8 公分、
    寬0.4公分、深約1.5公分之切割傷，渠左肺因而大量出血，
    導致左氣血胸，左肋膜腔積血量約 500毫升，許嘉峰下手行
    兇後，立即返回其上址居處內，並將前開水果刀交付予尚不
    知上情之許寬景，而黃素文遇刺後，乃進入渠上址住處內呼
    救，並吐血倒臥在客廳內，渠子黃皓聽聞黃素文之呼救，旋
    自房間內奔出，並撥打電話欲報警，然並未撥通，黃素文斯
    時復自行起身走出客廳欲下樓求救，惟因失血過多，而再次
    坐臥在上址4、5樓間之樓梯平臺上，適因許寬景站立在其上
    址居處門口觀望，黃皓乃央求許寬景撥打電話求救，許寬景
    即以其持有之行動電話撥打119、110求救，嗣經救護人員於
    同日上午11時55分許，將黃素文送抵馬偕紀念醫院淡水分院
    急救，黃素文仍因前開左背部刀刺傷，導致血胸、左肺萎縮
    ，因而呼吸性休克，延至同日下午 1時16分許不治死亡。許
    嘉峰將上揭水果刀交付予許寬景後，再出門察看，見黃素文
    倒地不起，大量出血，驚覺事態嚴重，知大錯已鑄成，始萌
    生悔意，立即下樓尋求援助，適有警員蘇益偉執勤巡邏經過
    樓下，其於職司犯罪偵查之檢警機關尚不知前揭犯罪情節及
    孰為犯罪嫌疑人前，將蘇益偉攔下，並告知樓上有人受傷，
    經蘇益偉當場多次質問究係何人所為，許嘉峰始主動向蘇益
    偉承認係其持刀刺傷黃素文，而供出上揭未經發覺之犯罪事
    實，並帶領蘇益偉至前開案發現場，而自首接受裁判。
二、許寬景與許嘉峰係父子關係，許寬景於上揭時、地收受許嘉
    峰所交付之水果刀後，乃至其上址居處門口察看，始知許嘉
    峰持該水果刀刺殺黃素文，竟因護子心切，為圖利許嘉峰，
    而基於隱匿關係他人刑事被告案件證據之犯意，先於許嘉峰
    領同蘇益偉上樓前，將上開許嘉峰行兇用而屬關係許嘉峰涉
    及殺人刑事被告案件重要證據之水果刀，隱蔽藏匿在其上址
    居處所使用房間書桌右上方之抽屜內，並將該抽屜上鎖，使
    人難予發現之，致使事後到場處理之臺北縣（現改制為新北
    市）政府警察局蘆洲分局偵查隊及鑑識警員，雖於案發當日
    即在許嘉峰上址居處內進行鑑識及搜索，並將居處內之刀具
    悉數扣押，然當日扣得之刀具均無血跡反應，嗣於98年 2月
    10日上午10時許，許寬景藉故進入其上址已遭警封鎖之居處
    內，並試圖徒手將前揭許嘉峰行兇用之水果刀折斷，惟不慎
    誤使該水果刀傷及其左手掌與左手無名指，並在該水果刀之
    刀柄上遺留其血跡後，其乃自上址居處之後陽臺處，將該刀
    刃已折彎、但尚未失其效用之水果刀連同刀鞘用力扔擲於外
    ，圖使人難以發現，而接續隱蔽藏匿（起訴書誤載為湮滅）
    關係許嘉峰前開刑事被告案件之證據。嗣臺北縣政府警察局
    蘆洲分局偵查隊及鑑識警員於98年2月10日下午2時許到場進
    行複勘，並在許寬景上址居處後陽臺發現該處下方遮雨棚上
    有不明血跡滴落，乃循血跡方向至該居處 1樓後方空地搜尋
    ，始扣得前揭水果刀，而悉上情。
三、案經黃皓訴請臺北縣政府警察局蘆洲分局移送暨臺灣板橋地
    方法院檢察署檢察官自動檢舉偵查起訴。
    理    由
壹、被告許嘉峰部分：
一、證據能力之說明：按所謂證據能力，指證據得提出於法院調
    查，以供作認定犯罪事實存否之用所具備之形式資格，而證
    據能力之有無，即證據是否適格，悉依相關法律定之，不許
    法院自由判斷。無證據能力之證據資料，應先予以排除，不
    得作為判斷之依據，故證據資料必先具有證據能力，容許為
    訴訟上之證明，並在審判期日經合法調查後，始有證明力可
    言，而得進一步為法院評斷其能否證明某種待證事實有無之
    實質證據價值（最高法院95年度臺上字第3764號、96年度臺
    上字第5979號判決意旨參照）。又依法律規定為有證據能力
    之證據，於其條文如係規定應符合一定之要件，始例外取得
    證據能力者，於個案審判上如何認定其符合規定之要件，自
    應於判決理由內，依其調查所得為必要之說明。茲就本案所
    涉之證據能力部分，分列說明如下：
(一)按被告之自白，非出於強暴、脅迫、利誘、詐欺、疲勞訊問
    、違法羈押或其他不正之方法，且與事實相符者，得為證據
    ，刑事訴訟法第156條第1項定有明文；亦即，被告之自白或
    不利於己之陳述，苟係出於自由意思，且與事實相符者，即
    有證據能力；反之，若係出於非法取供者，因其供述非出於
    任意性，其所為之陳述當無證據能力。又按諸常理，常人皆
    知犯罪應受法律之追訴及處罰，人亦有趨吉避凶之本性，故
    一般心智正常之人，若確無實行犯罪，復無替人頂罪或隱含
    其他不可語人之目的等情形，衡情應不致在其自由意志下任
    意自白犯罪或為不利於己之陳述，況殺人罪之刑度非輕，正
    常人尤不可能在其自由意志下，無端虛構事實，而自陷於人
    身自由受限制之不利處境，且按犯罪行為之手段、內容與情
    節不一，各有其特殊性，此項特殊事實，僅實際參與犯罪之
    人所得體驗，此即學說上所稱「行為之秘密性」。因此，對
    於被告自白或不利於己之陳述是否出於任意性，除應調查其
    他必要證據外，其自白或為不利於己陳述之動機與內容是否
    已暴露其行為之秘密性，諸此尚非不得併予審究。再者，所
    謂非任意性之自白或不利於己之陳述，除其供述須係以不正
    方法取得外，猶須該自白或不利於己之陳述與不正方法間具
    有因果關係，始有前述證據排除法則之適用，此觀同法第15
    6條第1項規定「被告之自白，非『出於』強暴……者」即明
    。次按刑事訴訟法第95條規定「訊問被告應先告知下列事項
    ：一、犯罪嫌疑及所犯所有罪名。罪名經告知後，認為應變
    更者，應再告知。二、得保持緘默，無須違背自己之意思而
    為陳述。三、得選任辯護人。四、得請求調查有利之證據」
    ，旨在使被告得以充分行使防禦權，以達刑事訴訟為發見真
    實並顧及程序公平、保障人權之目的，而上開規定，依同法
    第100條之2規定，於司法警察官或司法警察詢問犯罪嫌疑人
    時，準用之。又按違背第 93條之1第2項、第100條之3第1項
    之規定，所取得被告或犯罪嫌疑人之自白及其他不利之陳述
    ，不得作為證據。但經證明其違背非出於惡意，且該自白或
    陳述係出於自由意志者，不在此限。檢察事務官、司法警察
    官或司法警察詢問受拘提、逮捕之被告或犯罪嫌疑人時，違
    反第95條第2款、第3款之規定者，準用前項規定，刑事訴訟
    法第158條之2則有明定；換言之，依刑事訴訟法第158條之2
    第2項所定證據能力排除之要件有：(1)詢問主體為檢察事務
    官、司法警察官或司法警察；(2) 受詢問者須拘提、逮捕之
    被告或犯罪嫌疑人；(3) 違反第95條第2款或第3款之規定，
    亦即偵查輔助機關於詢問受拘提、逮捕之被告或犯罪嫌疑人
    時，違反應告知緘默權及得選任辯護人之規定者，所取得被
    告或犯罪嫌疑人之自白及其他不利之陳述，原則上不得作為
    證據。揆其立法意旨，當係緘默權導源於不自證己罪原則，
    可謂被告最重要之防禦武器之一，除同時揭示被告保持緘默
    之權利外，同時規範國家踐行告知之義務，蓋對不知法律之
    被告言，有可能因詢問者係國家機關，而誤以為自己負有陳
    述義務，此項告知義務之踐行，正係為避免被告陷於此種錯
    誤，又被告或犯罪嫌疑人突受拘提、逮捕，一時難免惶惑，
    不知所措，為保障其訴訟上之防禦權，期使司法警察（官）
    確遵此一告知程序，以保障人權，乃明定違背此一程序時，
    除有但書之情形外，所取得之供述證據，即無證據能力，此
    與在其他偵查或審判程序違背此告知義務時，非當然無證據
    能力之規定不同。是以，縱認司法警察（官）於偵查初始，
    尚無從確定偵查程序所應適用之法條或罪名，然該部分不免
    影響於被告之防禦權、緘默權、辯護權等正當權益之行使，
    其違反前開規定所取得之自白或其他不利之陳述，自應認為
    係違背法定程序所取得之證據。再按司法警察（官）依法拘
    提或逮捕被告或犯罪嫌疑人之後，為獲致其犯罪相關案情，
    而開始就犯罪情節與其交談時，即屬刑事訴訟法所規定之「
    詢問」，而詢問之開始即應當場製作詢問筆錄，並踐行刑事
    訴訟法第94條至第100條之3之法定程序，始足保障被告或犯
    罪嫌疑人之權利。但如為追捕正犯、共犯、營救被害人等急
    迫情事，或宥於現場有不能製作筆錄之情形時，基於公共利
    益之維護及保護被害人之生命安全，且衡酌刑事訴訟法第43
    條之1第2項筆錄之特殊製作形態及同法第 100條之1第2項筆
    錄與錄音不符時以錄音為準之意旨，經被告或犯罪嫌疑人之
    同意，得以錄音代替筆錄之製作，以獲得其供述內容而得繼
    續犯罪之追查或被害人之營救，但仍應遵守詢問被告或犯罪
    嫌疑人應行遵守之程序。於此情形，程序之遵守與否，即應
    依錄音內容之有無而判斷，錄音所未記錄者，即屬未踐行，
    嗣後不得再依該執行詢問錄音職務之司法警察（官）之證詞
    而補充之（最高法院99年度臺上字第6562號判決意旨參照）
    。經查，被告許嘉峰於98年2月9日上午11時30分許，因現行
    犯遭警察逮捕時，警察業已主動告知其所犯係殺人案件，此
    有臺北縣政府警察局執行拘提逮捕告知本人通知書在卷可憑
    (參98偵4968卷二頁29)，顯見被告許嘉峰斯時已知其係因殺
    人罪名而遭逮捕。次查，警察曾於案發之初，在被告許嘉峰
    上址居處內，為獲致本案行兇用之刀具及相關案情，而開始
    就犯罪情節與被告許嘉峰交談，此有現場錄影光碟存卷可參
    ，是揆諸上開說明，此交談過程仍屬刑事訴訟法所定之詢問
    ，惟因囿於證據蒐集與保全之急迫情形，現場實有不能立即
    製作筆錄之困難，警察乃以連續錄影錄音方式代替筆錄之製
    作，冀以獲得其供述內容而得繼續立即追查證據，以維護公
    共利益，尚難執此筆錄形式之欠缺，遽認警察之詢問過程有
    何違失之處。再查，被告許嘉峰前揭警詢現場錄影光碟內容
    ，經本院於99年12月 7日審理時當庭播放觀覽，勘驗結果如
    下：(1) 勘驗之錄影光碟時間長度為20分19秒，檔名為「嫌
    犯許嘉峰坦承殺人錄影」；(2) 警方在現場詢問過程中，語
    氣尚稱平和，被告許嘉峰對於警方之詢問尚能理解，惟有眾
    多問題並未回答，或以點頭、搖頭之方式陳述，被告許嘉峰
    當時之精神狀況尚稱正常，並無明顯異常之情形；(3) 警方
    於被告許嘉峰住處進行上開現場詢問並錄影，依照現場之鬧
    鐘所顯示之時間，約係下午 1時10分左右，被告許嘉峰當時
    之右額有局部紅腫之情形；(4) 逐字之詢答內容，詳如附件
    勘驗筆錄之逐字譯文等節，固有卷附本院審理筆錄可據，然
    觀諸前揭警詢現場錄影光碟內容所示，顯見警察詢問被告許
    嘉峰前，並未踐行刑事訴訟法第95條第2款、第3款所定之告
    知義務，惟參酌警察前開詢問被告之過程，被告均未明示或
    暗示表示反對，復以全程連續錄影錄音方式記錄詢問過程，
    又詢問之際，適值本案案發之初，警察當傾注心力於兇器之
    搜尋，無暇兼顧告知義務之踐行，堪信警察違背上開告知義
    務之程序，主觀上應非出於惡意或蓄意規避，亦無妨害被告
    人權之不法意圖。末查，被告許嘉峰前開於警詢時所為不利
    於己之陳述，並非出於強暴、脅迫、利誘、詐欺、疲勞訊問
    、違法羈押或其他不正之方法，而係出於其自由意志所為之
    情，業據本院當庭勘驗前揭警詢現場錄影光碟如上，復查無
    其他依法不得訊問等情形，是依刑事訴訟法第156條第1項及
    第158條之2規定，被告許嘉峰此等不利於己之任意性陳述，
    苟與事實相符者，自得作為本案之實質證據。至被告許嘉峰
    辯稱：伊都隨便回答，一直恐嚇伊，如果伊不聽，就會用四
    角鐵敲伊頭，伊答不出來，就恐嚇伊一定要答出來，伊才隨
    便回答云云，辯護人則為被告許嘉峰辯以：被告是否出於真
    意，精神狀況是否正常，均有疑義云云，然參以警察在現場
    詢問過程中，語氣尚稱平和，被告許嘉峰對於警察之詢問尚
    能理解，其當時之精神狀況尚稱正常，並無明顯異常之情形
    ，此經本院當庭勘驗上揭警詢現場錄影光碟如前述，再觀諸
    被告許嘉峰於上開詢問過程之逐字詢答內容，其非但知悉被
    害人黃素文係受刀傷，且稱係受刺 1刀、從背後刺、在樓梯
    口刺、其未擦拭兇刀、其空手下樓，甚且能明確指認警察斯
    時所提供令其辨認之刀具，足見其精神狀態尚屬正常，且所
    陳皆係出於其真意，辯護人所執，容屬誤會，被告所辯，無
    非空言飾卸，均不足憑採。
(二)為保障被告之反對詰問權，排除具有虛偽危險性之傳聞證據
    ，以求實體真實發見，92年2月6日修正公布，同年9月1日施
    行之刑事訴訟法增訂傳聞法則及其例外規定，於第159條第1
    項修正為「被告以外之人於審判外之言詞或書面陳述，除法
    律有規定者外，不得作為證據」，該條所稱「法律有規定」
    得作為證據者，乃傳聞法則之例外規定，例如同法增訂之第
    159條之1至第159條之5、第 206條等，此均屬有證據能力之
    法律規定。又按被告以外之人於偵查中向檢察官所為之陳述
    ，除顯有不可信之情況者外，得為證據，同法第159條之1第
    2 項定有明文，考諸偵查中被告以外之人向檢察官所為之供
    述，性質上本屬傳聞證據，且常為認定被告有罪之證據，自
    理論上言，如未予被告反對詰問、適當辯解之機會，一律准
    其為證據，似與當事人進行主義之精神不無扞格之處，對被
    告之防禦權亦有所妨礙，又刑事訴訟法規定檢察官代表國家
    偵查犯罪、實施公訴，基於當事人一方之原告地位，就被告
    犯罪事實及訴訟條件與據以認定證據能力等訴訟程序上之事
    實，固應善盡舉證責任，然因檢察官依法有訊問證人、鑑定
    人之權，且訊問被告以外之人時，本應對被告有利、不利之
    情形併予注意，再徵諸實務運作現況，檢察官大多能遵守法
    定程序之要求，尚不致有故意違法取證情事，復依法命受訊
    問人具結，可信性極高，是為兼顧理論與實務，被告以外之
    人於偵查中所為之陳述，除反對該項供述具有證據能力之被
    告、代理人、辯護人等，本乎當事人主導證據調查原則，自
    應就「顯有不可信之情況」負釋明之責，否則被告以外之人
    向檢察官所為之陳述，毋庸另為證明，即得作為認定被告犯
    罪之證據，以符前揭條文之立法意旨。又所謂顯有不可信之
    情況，既涉證據能力有無之判斷，應指證人等被告以外之人
    為陳述之當時，外在環境是否存在顯然足以影響其意思自由
    之不當外力及陳述之人是否對於所言之法律效果顯然存有誤
    解而言，尚不包含對於證人等供述內容憑信性等證據證明力
    評價之判斷，亦即指該不可信情形甚為顯著了然者為限，此
    固非以絕對不須經調查程序為條件，然須從卷證本身，綜合
    訊問時之外部情況，例如是否踐行偵查中調查人證之法定程
    序等，為形式上之觀察或調查，即可發現，無待進一步為實
    質調查之情形而言，否則即將證據能力與有待法院綜合全辯
    論意旨及調查證據所得而依法認定之證明力判斷混為一談（
    最高法院96年度臺上字第5684號判決意旨參照）。而被告之
    反對詰問權係指訴訟上被告有在公判庭當面詰問證人，以求
    發見真實之權利，此與證據能力係指符合法律所規定之證據
    適格，而得成為證明犯罪事實存在與否之證據資格，二者性
    質上並非相同。否則，被告以外之人如於審判中所為之陳述
    ，與其先前在檢察官偵查中所為之陳述不符時，遽謂後者無
    證據能力，依同法第155條第2項規定，即悉數摒除不用，僅
    能採取其於審判中之陳述作為判斷之依據，按之現行刑事訴
    訟法關於傳聞證據排除例外之規定，殊難謂為的論；況偵查
    中檢察官訊問證人，旨在蒐集被告之犯罪證據，以確認被告
    嫌疑之有無及內容，與審判中透過當事人之攻防，經由詰問
    程序調查證人以認定事實之性質及目的有別。偵查中辯護人
    僅有在場權及陳述意見權，並無詰問證人之權利，此觀同法
    第245條第2項前段之規定甚明。又同法第248條第1項係規定
    檢察官「訊問證人時，如被告在場者，被告得親自詰問」，
    故祇要被告在場而未經檢察官任意禁止者，即屬已賦予其得
    詰問證人之機會，被告是否親自詰問，在所不問；同條第 2
    項前段規定「預料證人於審判時不能訊問者，應命被告在場
    」，就訊問證人時應否命被告在場，則委諸檢察官之判斷。
    凡此，均尚難謂係檢察官訊問證人之程序必須傳喚被告使其
    得以在場之規定。故偵查中檢察官訊問證人，雖未經被告親
    自詰問，或因被告不在場而未給予其詰問之機會者，該證人
    所為之陳述，並非所謂之「顯有不可信之情況」，而得據以
    排除其證據能力（最高法院96年度臺上字第4365號、第7448
    號、97年度臺上字第1653號判決意旨可參）。另按現行刑事
    訴訟法關於「鑑定」之規定，除選任自然人充當鑑定人外，
    另設有囑託機關鑑定制度，而依同法第198條、第208條之規
    定，不論鑑定人或鑑定機關、團體，固均應由法院、審判長
    、受命法官或檢察官視具體個案之需要而為選任、囑託，並
    依第206條之規定，提出言詞或書面報告，始符合第159條第
    1 項所定得作為證據之「法律有規定」之情形，否則所為之
    鑑定，仍屬傳聞證據。然於司法警察機關調查之案件中，為
    因應實務上，或因量大、或有急迫之現實需求，併例行性當
    然有鑑定之必要者，例如毒品之種類與成分、尿液之毒品反
    應，或者槍、彈有無殺傷力等鑑定，基於檢察一體原則，得
    由該管檢察長對於轄區內之案件，以事前概括選任鑑定人或
    囑託鑑定機關、團體之方式，俾便轄區內之司法警察官、司
    法警察對於調查中之此類案件，得即時送請先前已選任之鑑
    定人或囑託之鑑定機關、團體實施鑑定，以求時效（法務部
    92年9月1日法檢字第0920035083號函文參照）。此等由檢察
    機關概括選任鑑定人或概括囑託鑑定機關、團體，再轉知司
    法警察官、司法警察於調查犯罪時參考辦理之作為，法並無
    明文禁止，係為因應現行刑事訴訟法增訂傳聞法則及其例外
    規定之實務運作而為，是司法警察官、司法警察依檢察官所
    概括選任之鑑定人或囑託鑑定機關、團體所為之鑑定結果，
    與檢察官選任或囑託為鑑定者，性質上並無差異，同具有證
    據能力（最高法院96年度臺上字第2860號判決意旨足資參照
    ）。復按被告以外之人於審判外之陳述，雖不符刑事訴訟法
    第159條之1至第159條之4之規定，而經當事人於審判程序同
    意作為證據，法院審酌該言詞陳述或書面陳述作成時之情況
    ，認為適當者，亦得為證據。當事人、代理人或辯護人於法
    院調查證據時，知有第159條第1項不得為證據之情形，而未
    於言詞辯論終結前聲明異議者，視為有前項之同意，同法第
    159條之5定有明文，究其立法意旨在於傳聞證據未經當事人
    之反對詰問予以核實前，原則上先予排除，惟若當事人業已
    放棄反對詰問權，於審判程序中表明同意該等傳聞證據可作
    為本案證據，或於言詞辯論終結前未曾聲明異議者，基於尊
    重當事人對傳聞證據之處分權，且證據資料愈豐富，愈有助
    於真實發見之理念，並強化言詞辯論之功能，使訴訟程序得
    以聚焦爭點，集中審理與順暢進行，上開傳聞證據亦應具有
    證據能力。再按刑事訴訟法第159條之5之規定，僅在強調當
    事人之同意權得取代其反對詰問權，使傳聞證據得作為證據
    ，並無限制必須不符合同法第159條之1至第159條之4規定，
    始有適用；亦即，依目的解釋之方法，第159條之5並不以被
    告以外之人於審判外之陳述「必不符合」第159條之1至第15
    9條之4有關傳聞法則例外規定之情形，始有其適用（臺灣高
    等法院暨所屬法院96年度法律座談會刑事類提案第26號研討
    結果足資參照）。經查：
 (1)證人蘇益偉於偵查中向檢察官所為之供述，固屬被告許嘉峰
    以外之人於審判外所為之言詞陳述，惟於偵訊時，業於檢察
    官面前完整、連續陳述渠親身經歷，復經檢察官向渠諭知證
    人有具結義務及偽證處罰，並命渠立於證人地位朗讀結文，
    供後具結擔保渠證言之真實性，且查無其他違法取證，而足
    堪影響該證人供述證據能力之瑕疵存在，核無顯不可信之情
    形，引用該證人於檢察官面前所為之陳述作為證據應屬適當
    ，依刑事訴訟法第159條之1第 2項規定，自得採為認定被告
    許嘉峰犯罪事實存否之證據。另辯護人雖為被告許嘉峰主張
    上開證人於偵查中之證述，既未經被告詰問，屬未經合法調
    查之證據云云，然查辯護人就前揭證人於偵查中所為之結證
    有何顯不可信之情況，並未具體指明之，本院就卷證資料本
    身之存在觀之，亦查無其他顯不可信之情事，復揆諸上揭說
    明，交互詰問與被告之對質詰問，主要目的乃在藉由控辯雙
    方及被告提出或質疑證人證述之真實性，俾供法院直接觀察
    證人供述時之神情、語調及態度等，憑以究明該項供述證據
    之憑信性，而非提供證據能力有無之判別標準，是辯護人前
    開主張，顯係將證據能力與證人之法定調查方法即交互詰問
    混為一談，未辨明二者性質上之差異所致，自非可採。
 (2)內政部警政署刑事警察局（下稱刑事警察局）98年 2月13日
    刑醫字第0980017709號、98年3月9日刑醫字第0980022550號
    鑑驗書之委鑑機關雖均為臺北縣政府警察局，惟該等鑑驗書
    係刑事警察局依檢察機關概括授權囑託執行鑑定職務所出具
    之書面鑑定報告，依刑事訴訟法第159條第1項、第208條第1
    項準用第206條第1項之規定，乃屬傳聞法則之例外情形，且
    上開鑑驗書係檢察官用以證明被告許嘉峰有無殺人行為之證
    據，與本案自俱有關連性，復依該等鑑驗書作成時之情況，
    亦查無任何不適當之情形，是刑事警察局前揭所為之書面鑑
    定報告，咸屬前揭法定得為證據之情形，應有證據能力。
 (3)本判決下列其餘所引用之被告許嘉峰以外之人於審判外之言
    詞或書面陳述，固皆屬傳聞證據，惟被告許嘉峰及其辯護人
    迄至言詞辯論終結時，對於前揭傳聞證據既均已知其情，或
    已同意作為證據，或未對該等證據資料之證據能力聲明異議
    ，本院審酌上開證據資料製作時之情況，製作人與被告許嘉
    峰間並無恩怨嫌隙，衡諸製作當時應無刻意誣陷或迴護被告
    許嘉峰之情，復查無其他違法不當取證或證據容許性明顯過
    低等瑕疵，因認以之作為證據俱屬適當，揆諸前開規定與說
    明，該等證據資料自應有證據能力。
(三)傳聞法則乃係對被告以外之人於審判外之言詞或書面陳述所
    為之規範，非供述證據即無傳聞法則之適用，至判斷是否為
    供述證據，厥在於該項證據是否有經過「知覺」、「記憶」
    及「表達」之供述要素存在。又照片係傳達照相當時之現場
    實況，而照片所傳達者與現場實況，二者內容之一致性，則
    係藉由機械運作本身之客觀性、邏輯性加以保障；換言之，
    照片並不存在人類經常對於現實情狀之知覺、記憶、表達而
    生錯誤或扭曲之情形，自非供述證據。經查，本判決下列所
    引用之照片，參諸上開說明，既非供述證據，本無傳聞法則
    之適用，復查別無其他事證足以懷疑或證明前揭照片有經偽
    造、變造之情形，又該等照片與本案皆具有關聯性，且經合
    法攝得，俱應認為有證據能力。次查，卷附行動電話門號00
    00000000號之通聯紀錄，因其內容係機械式記錄通信時間及
    通聯對象等情，與供述證據須自然人觀察、記憶、陳述之特
    質不同，並無供述證據本質上之不可靠性及不確定性，應非
    供述證據，而無傳聞法則之適用，復查別無其他事證足以懷
    疑或證明有經偽造、變造之情形，且與本案尚具有關聯性，
    應認為有證據能力。再查，扣案之水果刀 1把係屬物證，亦
    無傳聞法則之適用，又該扣案物乃偵辦警員合法扣得，以之
    資為認定事實之基礎自屬合適，應認為有證據能力。
二、訊據被告許嘉峰矢口否認有何殺人情事，辯稱：伊沒有殺人
    ，扣案水果刀亦非伊所有，該把水果刀係伊在 5樓樓頂撿的
    ，伊當時下樓去等救護車，並看到警察過來，因警察有帶電
    話，伊要救護車快點來，才會攔下要跟警察借電話，伊未向
    該警察坦承人係伊刺傷的，因為人並非伊刺的，伊上樓後，
    亦未講過伊不是故意的、不知會這麼嚴重類此之語云云；辯
    護人則以：(一)被告稱伊未殺害被害人黃素文，伊於事發當
    日從5樓走向頂樓要抽煙，看到一人手持1把刀，後來該人鬆
    手，刀子掉下，伊去撿刀子時，該人已不見，伊走回 5樓時
    ，發現被害人坐在地上吐血，伊想要叫救護車，即進入伊父
    親房間抽屜拿手機，但未找到手機，伊向父親說有人受傷，
    要叫救護車，伊使用父親所交付之手機撥打 119後，即下樓
    等救護車，倘若被害人係被告所殺，被告依理應會掩飾犯行
    ，而不會主動打 119，且鑑識人員曾就被告居處之廚房流理
    臺及浴室排水孔、被告之雙手、衣服採樣作血跡反應，若被
    害人係被告所殺，依理被告雙手或衣物應有被害人之血跡反
    應，又被告如為湮滅事證而沖洗雙手或衣物，則流理臺或浴
    室排水孔應會有被害人之血跡反應，然除浴室排水孔與被告
    DNA-STR型別相同外，檢測結果皆呈陰性反應，亦未檢出DNA
    -STR型別，且被告與被害人並不相識，更無怨隙，被告實無
    殺害被害人之動機，顯見被害人是否為被告所殺，存有疑義
    ，況警察曾在4、5樓樓梯間採集一可疑唾液送驗，檢出一男
    性之DNA-STR型別，該DNA-STR型別既與被告不符，即無法完
    全排除被告以外之人涉案之可能性；(二)扣案水果刀之刀刃
    似無血跡，以被害人所受傷勢觀之，該刀刃理應佈滿血跡，
    是被害人是否遭該水果刀殺害，顯有疑義；(三)被害人受刺
    部位係左背部，此應非致命部位；(四)被告與被害人並不相
    識，更無怨隙，被告實無殺害被害人之故意，且以被害人受
    刺部位觀之，實難遽認被告係出於殺人故意，被告應係傷害
    人致死等情詞為被告許嘉峰辯護。經查：
(一)被告許嘉峰確為持扣案水果刀刺傷被害人黃素文之人：
 1、證人即臺北縣政府警察局蘆洲分局成州派出所警員蘇益偉於
    本院99年12月7日審理時結稱：「（問：98年2月9日上午約1
    1時左右，是否曾經經過臺北縣五股鄉○○路○段132之4號附
    近？）有經過」、「（問：那天發生什麼事情？）當天許嘉
    峰在路上把我攔下來，許嘉峰跟我說樓上有人受傷，他說是
    4 樓，叫我趕快上去，但是我問他詳情的時候，他就問我說
    到底要不要上去，但是他並沒有意思要帶我上去看，是要我
    自己上去的意思，我覺得很奇怪，我就請他帶路上去，結果
    真的在 4樓的樓梯轉角去，看到一名婦人已經在吐血了，那
    時候婦人的小孩也衝出來看，那婦人的小孩看到許嘉峰之後
    ，就問許嘉峰說，為什麼你要這樣做，我就問許嘉峰是不是
    真的是你做的，許嘉峰那時候就很激動在哭，他就說他不是
    故意的，他不知道會這麼嚴重，他就開始用頭撞旁邊的牆壁
    ，我就制止他，並且請求支援，我在轉角處那邊等了約10分
    鐘之後，救護車跟我同事差不多同時間到，我同事先到，我
    們就先進去許嘉峰他們承租的屋子裡面找兇刀，結果沒有找
    到，而救護車也差不多時間來了，就直接把婦人載到醫院去
    ，之後我就先行離開現場自己開車去醫院，先去確認那名婦
    人的傷勢跟身分，之後我就先去醫院確認她急救無效，請醫
    院開驗傷證明，回去就跟偵查隊回覆醫院診斷的結果，之後
    就由偵查隊來處理」、「（問：許嘉峰跟你提到說他不是故
    意的，這是在你們上樓前還是上樓後？）上樓後」、「（問
    ：請提示98年度相字第 257號卷第33頁，那天檢察官偵訊時
    ，你提到我大聲問他誰受傷，他才說是他刺傷的，上樓梯間
    發現死者在吐血，從這段陳述來看，是不是你在樓下大聲問
    許嘉峰，許嘉峰才說是他刺傷的？〈提示並告以要旨〉）沒
    錯，因為我在樓下就發覺有異，所以我那時候在樓下就有問
    他是不是他刺傷的，因為他一直在說樓上有人受傷，至於他
    怎麼回答的，因為現在時間已經有點久了，我有些已經忘記
    了」、「（問：你覺得有異是指什麼？）因為發生的地點是
    在樓上，一般在路上行走的路人，是不可能刻意會走到 4樓
    那邊剛好看到有人受傷」、「（問：那時候你看到許嘉峰，
    他的精神狀況如何？）很緊張，非常緊張，所以我那時候更
    加確定是有問題的，所以我堅持要他跟我上去」、「（問：
    你有無覺得他當時精神狀況怪怪的？）我只能確定他當時很
    激動，在那邊哭喊而已，當下我沒有辦法判斷他精神狀況是
    否怪怪的」、「（問：提示上開偵卷第33頁，檢察官問你說
    ，你帶許嘉峰上樓時，他有何反應，你回答說，你看見有人
    受傷，就立刻把許嘉峰銬起來，這時他用手銬敲頭，只說為
    什麼會這樣，你就將他反銬，他就說為何不把他打死。從這
    段陳述來看，你似乎是已經先把他的手銬起來了，然後他拿
    手銬敲頭的時候，你又做反銬的動作，跟你上述不一樣，何
    者為實？〈提示並告以要旨〉）因為剛開始我在樓下問他的
    時候，他那時候就有承認是他刺的，我上去之後，我發現真
    的有人受傷了，所以我才會銬他，我確實有先銬他，他除了
    拿手銬敲頭之外，也有用後腦勺去撞牆壁，當時他是靠在牆
    壁上」、「（問：請提示98年度偵字第4968號卷一第70頁職
    務報告，你在報告中說，你認為許嘉峰精神狀況有點怪異，
    這段記載是否屬實？〈提示並告以要旨〉）我的報告中所寫
    他精神狀況有點怪異，並不是我認為他有什麼樣精神障礙的
    問題，而是指我認為他的行為超乎一般的路人，就本案來講
    ，他的行為非常的激動，激動到我覺得案情不單純，他應該
    不是單純路過發現本案，所以我才這樣寫」、「（問：你剛
    剛說你在樓下有問許嘉峰被害人是誰刺傷的，並說你現在不
    太記得許嘉峰當時怎麼回答，但你剛剛又說，你們在上樓前
    ，許嘉峰有承認人是他刺傷的，所以你到樓上後，發現確實
    有人受傷時，就先對許嘉峰上手銬，到底你記不記得許嘉峰
    在你們上樓之前，有沒有承認樓上的人是他刺傷的？）因為
    實在太久了，我剛剛才會一時想不起來，但我剛剛又回想一
    些情境，就是因為許嘉峰有承認是他刺傷的，所以我才會對
    他上手銬，我現在可以確認許嘉峰在樓下時，就有跟我承認
    ，人是他刺傷的」、「（問：許嘉峰在樓下攔住你的時候，
    當時他手上或身體，有無攜帶任何東西？）沒有」、「（問
    ：你們上樓之後，你先在樓梯間那邊處理受傷的事情，除了
    死者的小孩跑出來之外，你有沒有看到許嘉峰住處有沒有人
    走出來，或者是在門口那邊觀看？）現場是在 4樓的樓梯間
    ，樓梯間上去就是 5樓，也就是頂樓，因為我在現場處理那
    名婦人受傷的事情，所以我就沒有再走上去，等到同事來支
    援的時候，我們才到 5樓被告的住處去找兇刀，當時我並沒
    有注意到有沒有人出來觀看」、「（問：你們到被告的住處
    找兇刀，大概找了多久？）我大概找了10分鐘左右，我就到
    醫院去了」、「（問：你在被告住處找兇刀時，有誰在場？
    ）就許嘉峰跟許嘉峰的父親許寬景在場，許寬景就一直在罵
    許嘉峰，大概意思就是說為什麼要搞這種事情出來，我們有
    跟他們表明要找兇刀，是他們開門讓我們進去的，我們踏進
    門就是一個客廳，我們就先在客廳找，但還沒有找完，我就
    先離開了」、「（問：提示98年度偵字第4968號卷二第 7頁
    職務報告，你在報告中記載，許嘉峰說是他本人拿刀子刺傷
    的。到底許嘉峰有沒有說是他拿刀子刺傷的？〈提示並告以
    要旨〉）因為時間真的太久了，我現在看了資料之後，應該
    是他有說是拿刀子刺傷的，我剛才說沒有是因為時間隔太久
    了，我看了資料之後才回復印象」、「（問：提示上開職務
    報告，許嘉峰上樓之後，除了說他不是故意的，不知道會這
    麼嚴重的話之外，他還有沒有說其他的話？〈提示並告以要
    旨〉）他就說為什麼不將他打死，其他我就不記得了」等語
    明確，核與證人蘇益偉於98年2月9日偵訊時所具結證稱之情
    節相符，並無重大瑕疵，而證人前開證述係出於渠親身經歷
    之見聞而為陳述，本院綜合該證人於案發時之認知能力及所
    處環境等各項主、客觀情況，足資認定渠確能對被告所為觀
    察明白，理解被告之行為內容與外顯意向，該事後依憑渠個
    人知覺、認識、體驗及記憶所為之指述應係客觀可信，且非
    出於不當之暗示，亦未違悖一般日常生活經驗之定則或論理
    法則，又該證人於偵查及本院審理時，業以具結擔保渠證詞
    之真實性，在負擔偽證罪責之心理壓力下作證，堪信該證人
    對前揭事實之陳述應屬真實，復經證人即被告許嘉峰上址居
    處 4樓鄰居曾海媛於98年2月9日警詢時指稱：渠於98年2月9
    日上午11時許，在家中曾聽聞被害人在樓上喊叫之聲音，之
    後看見一名年約30至40歲、個子矮壯、短髮、未戴眼鏡、身
    著深色上衣之男子，很緊張地衝下樓，並看見被害人滿臉鮮
    血坐著等語屬實，證人即被害人黃素文之子黃皓於98年2月9
    日警詢及偵訊時則指證渠於案發之初，發現被害人被害後之
    經過情形甚詳，且採自被告許嘉峰鞋底血跡（編號61-1號棉
    棒）之DNA，經送鑑驗結果與被害人黃素文之DNA-STR型別相
    同，此有刑事警察局98年3月9日刑醫字第0980022550號鑑驗
    書 1份附卷可憑，並有許寬景持有之行動電話通話紀錄螢幕
    畫面採證照片3張、行動電話門號0000000000號之通聯紀錄2
    份等件在卷可參，復有水果刀 1把扣案可資佐憑，核與被告
    許嘉峰於警詢最初時供承其係在樓梯口持刀，自背後殺被害
    人 1刀，其後未擦拭刀刃，即空手下樓欲找救護車等語相合
    ，足徵被告於警詢時所為不利於己之陳述確與事實相符，而
    犯罪行為人一再翻異其供詞，並非訴訟程序中所罕見，法院
    遇有被告之供詞前後不一致時，究竟何者為可採，原得本於
    自由心證予以斟酌取捨，非謂一有不符，即應認其全部供述
    均為不可採信，是被告許嘉峰事後翻異其於警詢時所為不利
    於己之供述，並為如上之辯解，顯係空言飾卸，不足影響其
    前揭供述之真實性。
 2、證人許寬景於98年2月10日警詢時供稱：渠於98年2月10日上
    午10時許進入居處，動手將涉案之水果刀連同刀鞘折彎，不
    慎割傷渠左手掌及左手無名指，渠乃從居處 5樓後陽臺往後
    方空地向下棄置，之後即為警察所起獲等語，復於98年2月1
    3日供稱：渠房間內右邊最上面之抽屜有上鎖，98年2月10日
    所發現之刀子，原係渠放置在抽屜內，渠後來將刀子丟到後
    面空地上，刀上血跡係渠不小心劃到的等語明確，核與渠於
    98年 5月13日偵查中結證之部分情節尚屬相符，復經證人即
    臺北縣政府警察局蘆洲分局偵查隊警員龔怡嘉於98年 2月13
    日偵查中結證：渠於98年2月9日有搜索被告許嘉峰之居處，
    渠僅進入許寬景之房間察看有無血跡，沒有翻動抽屜，許寬
    景房間內有一抽屜無法打開，渠等亦未嘗試打開，翌日渠等
    復勘現場，同事在陽臺看到 4樓遮雨棚有血跡，渠亦有看到
    ，該血跡於前1日並未看到，渠在陽臺往下看，發現1把很像
    刀鞘之物，渠立即至 1樓察看，因而發現該把刀，其上還有
    血跡，刀子取上來後，許寬景說其於98年 2月10日上午要進
    屋拿藥，派出所看守案發現場之人有讓其進入，其在其房間
    內折掉刀子並丟掉等語；證人即臺北縣政府警察局鑑識中心
    警員張良帆於98年 2月13日偵查中結證：渠於98年2月9日負
    責搜索被告許嘉峰房間、廚房、許寬景房間、客廳及浴室，
    渠在許寬景房間內搜索時，因最右方之抽屜上鎖，渠試著拉
    開，但拉不開，即未有進一步之動作，渠於98年 2月10日復
    勘時，在陽臺外之遮雨棚上發現血跡，從血跡延伸方向至樓
    下空地察看，即找到 1把刀鞘及水果刀等語；證人即臺北縣
    政府警察局刑事鑑識中心警員黃筱庭於本院99年12月 7日審
    理時結稱：「（問：本案的證物採證是否由妳採證？）是的
    」、「（問：請提示98年度偵字第4968號卷一第97頁，現場
    編號44-1屋後空地水果刀的刀刃採證過程是否可以描述一下
    ？〈提示並告以要旨〉）刀刃部分我是用無菌乾淨棉棒沾生
    理食鹽水，在刀刃上作轉移」、「（問：請提示同卷第46到
    47頁，刀刃長度是14.5公分，妳記得妳採證的是刀刃哪一個
    部位嗎？〈提示並命其辨認〉）整個刀刃部分一併轉移，就
    是我使用棉棒把整個刀刃都抹一遍，是整個刀刃都有，不是
    其中一段而已」、「（問：剛剛提示的照片是已經採證過的
    照片，還是原始的照片？）是原始的照片，當時尚未採證」
    、「（問：那把刀是在空地上拾獲的？）是的」、「（問：
    這把刀刃當初是由妳發現的嗎？）不是，是由 2月10日勘查
    組長警務正張良帆發現的」、「（問：你們在空地上看到那
    把刀的時候，那把刀的狀況如何？）就如照片所示」、「（
    問：通常你們作採證，會不會讓嫌犯去做簽認的動作？）如
    果是室內現場，也就是會有所有權的地方，這邊我們一定是
    先讓有同意權的人簽採證同意書，並且跟他說明我們採證的
    目的和標的，採證完成之後，我們會有證物清單，是一式兩
    份，我們會讓同意人簽名之後，將其中複寫的一份交給同意
    人。如果是室外現場，則沒有同意的問題，所以沒有採證同
    意書的問題，但一樣會有證物清單，證物清單會請在場人簽
    名，一樣複寫一份給他」、「（問：請提示上開偵查卷第10
    5頁、106頁，請確認證物清單上面是何人簽名的？〈提示並
    告以要旨〉）刀刃是在2月10日採證，證物清單應該是在107
    頁的證物清單，是由在場的成德村長陳寶真簽名的」、「（
    問：剛剛提示給妳看的採證紀錄表，就編號44-1的刀刃採證
    部分，採證時間是記載2月9日，為何妳現在又說是 2月10日
    ？〈提示並告以要旨〉）案件日期是2月9日，我們2月9日當
    日有到現場採證，2月10日又再去採證，刀刃的部分就是在2
    月10日採證的，因為刑事局的作業系統當時還不穩定，如果
    就這部分作修改，會造成系統混亂，所以才全部記載為2月9
    日」等語，俱屬明確，並有臺北縣政府警察局蘆洲分局現場
    勘察報告1份及所附之刑案現場圖2紙、勘察採證現場照片22
    8張、刑事案件證物採驗紀錄表 2份、勘察採證同意書4紙、
    證物清單3紙暨現場複勘報告1份及所附之複勘現場照片12張
    等件附卷可稽，復有扣案之水果刀足資憑據，而上開勘察採
    證之物經送鑑驗結果，採自屋後空地水果刀刀刃（編號44-1
    號棉棒）之DNA-STR型別與被害人黃素文之DNA-STR型別相同
    ，而採自被告許嘉峰居處陽臺外遮雨棚（編號41號棉棒）、
    採自屋後空地刀鞘（編號43號棉棒）、採自屋後空地水果刀
    刀柄（編號44-2號棉棒）、採自許寬景房內書桌抽屜中塑膠
    袋袋底（編號45-1號棉棒）、採自許寬景房內書桌抽屜中塑
    膠袋袋口（編號45-2號棉棒）、採自許寬景房內書桌抽屜中
    帳單（編號47-1號棉棒）之DNA-STR型別與許寬景之DNA-STR
    型別相同等情，有刑事警察局98年2月13日刑醫字第0980017
    709號鑑驗書、法務部法醫研究所98年6月22日法醫證字第09
    80002917號函文及所附之STRDNA型別鑑定結果表暨98年7月1
    3日法醫理字第0980002513號函文各1份等件存卷可按，再參
    諸被告許嘉峰於警詢之初，雖已坦承其持刀刺傷被害人等事
    ，惟對於警察多次詢問其行兇用之刀具在何處，則語焉不詳
    ，此有本院勘驗筆錄之逐字譯文存卷可據，復揆之許寬景於
    案發後翌日，乃假藉取藥之名，進入為警所看守之居處，並
    趁機至房間之抽屜內取出被告許嘉峰行兇用之水果刀，旋自
    陽臺將之往後方空地丟棄等情業如上述，倘若本案行兇用之
    水果刀係被告許嘉峰所藏匿，何以被告許嘉峰面對警察之詢
    問，卻無語應之，反觀許寬景如係單純返回居處取藥，衡情
    豈有可能處理及棄置抽屜內之刀具，顯見上開水果刀係許寬
    景於案發之初即已隱匿在上鎖之抽屜內，又該水果刀刀刃上
    之血跡既為被害人所有，被害人與被告許嘉峰、許寬景互不
    相識，亦無往來，此乃被告許嘉峰所自承，而該把水果刀於
    案發前，本即放置在被告許嘉峰之居處內，復據證人許寬景
    證述屬實，參諸上揭事證，並按之常情事理，苟非被告許嘉
    峰持該把水果刀刺傷被害人，被害人之血跡豈有可能無故遺
    留在該把水果刀之刀刃上，是扣案刀刃上遺有被害人血跡之
    水果刀係許寬景於案發之初，即將之隱匿在許寬景上址房間
    書桌已上鎖之抽屜內，且警察於案發當日，並未實際搜索該
    已上鎖之抽屜，致未能立即扣得該水果刀，迨於案發翌日，
    許寬景藉故返回前開居處內，並將該水果刀折彎匿棄在後方
    空地上，經警循線尋回扣得等情，應堪認定。另證人之陳述
    有部分前後不符或相互間有所歧異時，或因記憶淡忘、或事
    後迴護被告、或因其他事由所致，究竟何者為可採，法院仍
    得本其自由心證予以斟酌，非謂一有不符或矛盾，即應認其
    全部均為不可採信；尤其關於行為動機、手段及結果等之細
    節方面，證人之證言，有時亦有予渲染之可能；然渠基本事
    實之陳述，若果與真實性無礙時，則仍非不得予以採信，最
    高法院74年臺上字第1599號判例暨90年度臺上字第6078號、
    95年度臺上字第1366號判決意旨足資覆按。因之，證人供述
    之證據，前後縱有差異，法院依憑證人前後之供述證據，斟
    酌其他證據，本於經驗法則與論理法則，取其認為真實之一
    部，作為論罪之證據，自屬合法（最高法院90年度臺上字第
    6943號判決要旨參照），而採信證人一部分證言時，當然排
    除其他部分之證言，此為法院取捨證據法理上之當然結果，
    縱未於判決理由內說明捨棄他部分證言之理由，而僅說明採
    用某部分證言之理由，於判決本旨當無影響。是以，證人許
    寬景於警詢及偵訊時所為與前揭本院所採認供述不符之部分
    ，無非係事後出於迴護被告許嘉峰及保全自己之詞，要與事
    實不侔，自難採信。
 3、辯護人雖為被告辯以：鑑識人員曾就上址廚房流理臺及浴室
    之排水孔、被告許嘉峰之雙手、衣服採樣作血跡反應，若被
    害人係被告許嘉峰所殺，依理其手或衣物應有被害人之血跡
    反應，又其如為滅證而沖洗雙手或衣物，則流理臺或浴室之
    排水孔應有被害人之血跡反應，然除浴室排水孔與被告許嘉
    峰DNA-STR型別相同外，檢測結果皆呈陰性反應，亦未檢出D
    NA-STR型別，況警察曾在4、5樓樓梯間採集一可疑唾液送驗
    ，檢出一男性之DNA-STR型別，該DNA-STR型別既與被告許嘉
    峰不符，顯見被害人是否為被告許嘉峰所殺有疑義云云，惟
    司法實務上之證據蒐集與鑑識，能否自案發相關人士或場所
    採得足資比對之微物跡證，除受限於採證人員之專業能力及
    任事態度外，往往受該證據之物理構造是否易於留存相關之
    微物跡證、是否容易保存及有無適當方法採得足資比對之特
    徵等因素影響，是被告許嘉峰上址居處廚房流理臺及浴室之
    排水孔內，縱曾留有被害人之血跡，然仍可以大量清水予以
    沖滌而抹滅無痕，況以被告許嘉峰持刀刺入被害人之左背部
    ，苟未立即刺破血管或儲血組織，而未有血液大量噴濺之現
    象，則被告許嘉峰之雙手及所著衣物未遺有被害人之血液跡
    證，殊難謂與一般事理有何相悖之處，自不能以採證鑑識結
    果作為事實判斷之唯一論據，又上址4、5樓樓梯間乃屬住戶
    之公共空間，警察縱令在此採得非被告許嘉峰所有之唾液，
    惟此尚有可能係其他男子非於案發時所留，凡此均不足採為
    對被告許嘉峰有利之認定，辯護人此部分所辯，尚非可採。
    辯護人復辯以：扣案水果刀之刀刃似無血跡，以被害人所受
    傷勢觀之，該刀刃理應佈滿血跡，是被害人是否遭該水果刀
    殺害，顯有疑義云云，然觀諸卷附扣案水果刀之照片所示（
    參98偵4968卷一頁46、47），該把水果刀之刀刃上，尤以刀
    刃前端處，確遺有已乾涸之血液痕跡，是辯護人此項所執，
    應有誤會。辯護人另主張：被告稱其於案發當日走向頂樓抽
    煙，看到一人持刀，後來該人鬆手，其去撿掉落之刀子時，
    該人已不見，其走回 5樓時，發現被害人坐在地上吐血，伊
    使用父親之手機撥打 119後，即下樓等救護車乙節，無非係
    以被告許嘉峰之供述為據，此外別無其他證據可資參佐，自
    難憑採。準此，辯護人前揭辯護各節，皆與事實不合，且有
    誤會，洵屬無稽，要非可信。
 4、綜上，被告許嘉峰趁被害人背對啟門未注意時，持非其所有
    而放置在其上址居處內之水果刀1把，刺入被害人之左背部1
    刀，被告許嘉峰下手行兇後，立即返回其上址居處內，並將
    前開水果刀交付予尚不知上情之同案被告許寬景，而被害人
    遇刺後，乃進入渠上址住處內呼救，並吐血倒臥在客廳內，
    渠子黃皓聽聞被害人之呼救，旋自房間內奔出，並撥打電話
    欲報警，然並未撥通，被害人斯時復自行起身走出客廳欲下
    樓求救，惟因失血過多，而再次坐臥在上址4、5樓間之樓梯
    平臺上，被告許嘉峰將上揭水果刀交予許寬景後出門察看，
    見被害人倒地不起，大量出血，警覺事態嚴重，立即下樓尋
    求援助，適有警員蘇益偉執勤巡邏經過樓下，其將蘇益偉攔
    下，並告知樓上有人受傷，而許寬景因站立在渠上址居處門
    口觀望，黃皓乃央求許寬景撥打電話求救，許寬景即以渠持
    有之行動電話撥打119、110求救等情，信堪認定為真實，是
    被告許嘉峰確為持扣案水果刀刺傷被害人黃素文之人，著無
    疑義。
(二)被害人因遭扣案之水果刀1把(單刃，刀刃長14.5公分、最寬
    處2.1公分、刀柄長11公分)，刺入渠位在距頭頂28公分、離
    後中線往左10公分之左背部，造成長1.8公分、寬0.6公分、
    深9公分之傷口1處，刀刃位在7點鐘方向，刀背則在1點鐘方
    向，而刀刃由後往前、從左至右、朝下方穿過被害人身體之
    左後內側肋膜、左後內側第5根肋骨與第6根肋骨肋間隙，而
    刺入左肺上葉，致使被害人左肺表面受有長1.8公分、寬0.4
    公分、深約 1.5公分之切割傷，渠左肺並因而大量出血，導
    致左氣血胸，左肋膜腔積血量約達 500毫升，嗣經送往馬偕
    紀念醫院淡水分院急救，被害人仍因前揭左背部刀刺傷，導
    致血胸、左肺萎縮，因而呼吸性休克，延至98年2月9日下午
    1時16分許不治死亡等情，有馬偕紀念醫院淡水分院98年2月
    9日診斷證明書及急診病歷各1份、案發現場及被害人送醫時
    之傷勢照片10張、臺灣板橋地方法院檢察署98年2月9日檢驗
    報告書及98年4月14日相驗屍體證明書各1份、法務部法醫研
    究所98年4月2日(98)醫剖字第0981100391號解剖報告書、(9
    8) 醫鑑字第0981100569號鑑定報告書各1份、被害人相驗照
    片19張、相驗解剖照片 171張等件在卷可稽，足認被害人之
    死亡結果，確係由被告許嘉峰持扣案水果刀刺傷之行為所造
    成。
(三)刑法第13條第1項及第2項所規範之犯意，學理上稱前者為確
    定故意或直接故意，後者稱不確定故意或間接故意，二者之
    區隔為前者乃行為者明知並有意使其發生，故對於行為之客
    體及結果之發生，皆有確定之認識，並促使其發生；後者為
    行為者對於行為之客體或結果之發生，並無確定之認識，但
    若其發生，亦與其本意不相違背，最高法院95年度臺上字第
    2795號判決意旨可資覆按。又人體之左胸腔為肺臟、心臟等
    維繫生命重要臟器之所在位置，自屬人體之要害部位，而水
    果刀係尖銳之刃器，以刀刃長14.5公分之水果刀刺入人體之
    左胸或左背部位，極有可能創傷左胸腔內之重要臟器，導致
    臟器破裂及血胸等嚴重後果，而有立即之生命危險，此乃眾
    所週知之事，被告許嘉峰依其社會生活之通常經驗與智識，
    對此豈有諉為不知之理，而本案案發時，被害人手上並無任
    何武器，且背對被告許嘉峰啟門欲返回住處，不知被告許嘉
    峰站立在渠後方，被告許嘉峰竟持刀刃長達14.5公分之尖銳
    水果刀，刺入被害人之左背部，造成長1.8公分、寬0.6公分
    、深達9公分之傷口1處，且深入至左肺上葉，足見被告當時
    用力之猛，又被告許嘉峰雖可預見其持刀刃長達14.5公分之
    利刃，猛力刺入屬人體心肺重要器官所在之左背部，將足以
    造成人之死亡結果發生之可能，竟仍因不詳原因，持扣案之
    水果刀猛力刺入被害人之左背部，造成被害人左肺表面受有
    長 1.8公分、寬0.4公分、深約1.5公分之切割傷，左肺因而
    大量出血，導致左氣血胸，左肋膜腔積血量約達 500毫升，
    嗣雖送醫急救，被害人仍因左背部刀刺傷，導致血胸、左肺
    萎縮，因而呼吸性休克不治死亡，顯見被告許嘉峰行為時，
    對被害人死亡結果之發生有容任之意思無疑，其有殺人之間
    接故意，應堪認定。至被告許嘉峰持刀將被害人刺倒在地後
    ，縱令有主動報警，欲將被害人送醫急救等行為，然此充其
    量僅能評價為被告許嘉峰於行為後，發現大錯已鑄成，驚覺
    事態嚴重，欲避免被害人當場死亡而為之補救舉措，尚與被
    告許嘉峰行為當時，確有致被害人於死亦不違反其本意之間
    接故意之認定不生影響，況被害人經送醫急救，既仍不治死
    亡，被告許嘉峰所採取之補救措施，自仍無解於其殺人既遂
    罪責之成立。從而，辯護人為被告辯護稱：倘若被害人係被
    告所殺，被告依理應會掩飾犯行，而不會主動打 119，又被
    害人受刺部位係左背部，此應非致命部位，且以此受刺部位
    觀之，難認被告係出於殺人故意，其應係傷害人致死云云，
    即屬無據，洵不足採。另按故意犯之犯罪必有故意，而故意
    之形成，又必緣於犯罪之動機，此固屬犯罪心理之必然過程
    ，然按犯罪之動機，係決定犯罪意思之間接的原動力，屬於
    犯罪之遠因，雖為科刑時應審酌事項之一，但除特定條文認
    為係犯罪成立之特別要素外，並非以之為構成犯罪之主觀要
    件（最高法院89年度臺上字第1602號判決意旨可參），是動
    機與故意為犯罪之要件不同，動機是否存在或多寡，原則上
    不影響犯罪之成立，而對故意犯罪判斷其成立或不成立時，
    應審究者厥為故意，僅於量刑時始注意行為人之動機內容（
    最高法院27年上字第2480號判例同旨可按）。查被告許嘉峰
    確有殺害被害人之客觀事實與主觀意欲彰彰至明，業如上述
    ，惟被告許嘉峰犯罪之確切動機及原因詳情究屬為何，固因
    被告許嘉峰始終堅不吐實，復因無其他事證堪予查考知悉，
    然揆諸前揭說明，此要屬殺人罪量刑時應審酌事項之一而已
    ，尚不影響其犯罪之成立，是辯護人主張被告與被害人並不
    相識，更無怨隙，被告無殺害被害人之動機云云，猶有誤解
    ，亦無可採。
(四)按有罪判決書對於被告否認犯罪所為有利之辯解，僅須將法
    律上阻卻犯罪成立及應為刑之減免等原因事實之主張，予以
    諭列即可，其他單純犯罪構成事實之否認及主張有利於己之
    犯罪動機，原判決縱未逐一予以判斷，亦非理由不備（最高
    法院81年度臺上字第2330號判決意旨可參），是被告許嘉峰
    其餘所辯，悉與前揭事證所顯現之事實不符，要屬事後飾卸
    推諉之詞，而辯護人其餘辯護，亦與事實未合，難謂有據，
    且均非對法律上阻卻犯罪成立等原因事實為主張，爰不再逐
    一詳予論敘本院之判斷理由。
(五)綜上各節相互參佐，被告許嘉峰於上揭時、地，持扣案之水
    果刀殺害被害人黃素文之犯行洵堪認定，其所辯無非空言圖
    飾，推諉杜撰，咸屬事後脫責圖卸之詞，而辯護人之辯護，
    多與卷附事證不侔，且有誤會，皆不足為憑採，本案事證已
    臻明確，應予依法論科。
(六)至刑事訴訟法第163條之2既賦予法院就當事人聲請調查之證
    據決定其應否調查之權，則法院倘已盡調查之職責，並獲得
    充分之心證，自無就全部聲請之證據，均有一一予以調查之
    義務，僅就不予調查之理由為必要之說明，即屬合法，最高
    法院著有76年臺上字第3317號判例意旨可資覆按。又刑事訴
    訟法所稱依法應於審判期日調查之證據，係指與待證事實有
    重要關係，在客觀上顯有調查必要性之證據而言，故其範圍
    並非漫無限制，必其證據與判斷待證事實之有無，具有關連
    性，若僅係枝節性問題，或所證明之事項已臻明瞭，當事人
    聲請調查之證據，僅在延滯訴訟，甚或就同一證據再度聲請
    調查，自均欠缺其調查之必要性，原審未依聲請為無益之調
    查，即無違法可言（最高法院91年度臺上字第 257號判決意
    旨參照）。查被告許嘉峰之辯護人雖聲請法務部法醫研究所
    鑑定被害人之傷勢特徵與扣案水果刀之形狀、長度、寬度是
    否相符，以證明被害人是否遭扣案之水果刀所殺害之事，惟
    本院認本案被告許嘉峰殺人之犯罪事實已屬明確，辯護人上
    開聲請，僅係就枝節性問題為爭執，核非有調查之必要，爰
    不再予調查，併此敘明。
三、論罪與科刑：
(一)核被告許嘉峰所為，係犯刑法第271條第1項之普通殺人罪。
    又刑法第62條所規定之自首，係以犯人在犯罪未發覺前，向
    該管公務員自承犯罪，而受法律之裁判為要件。所謂未發覺
    ，乃指犯罪事實未為有偵查犯罪職權之公務員發覺，或犯罪
    事實雖已發覺，而犯人為誰，尚不知者而言。而向該管公務
    員自承其犯罪，不以先自向該公務員告知為必要，即受追問
    時，告知其犯罪仍不失為自首；又所謂發覺，固非以有偵查
    犯罪權之機關或人員確知其人犯罪無誤為必要，而於對其發
    生嫌疑時，即得謂為已發覺；但此項對犯人之嫌疑，仍須有
    確切之根據得為合理之可疑者，始足當之，若單純主觀上之
    懷疑，要不得謂已發生嫌疑，最高法院著有92年度臺上字第
    487號判決暨72年臺上字第641號判例要旨可資覆按。又自首
    減刑之設，在期犯罪事實之早日發覺，藉省偵查之勞費而免
    累及無辜，故自首以告知犯罪事實為已足，不以與事實真相
    完全符合為必要，亦不以犯人自白犯罪為要件。復按刑法第
    62條既已將自首之規定修正為得減輕其刑，其修法理由謂「
    自首之動機不一而足，有出於內心悔悟者，有由於情勢所迫
    者，亦有基於預期邀獲必減之寬典者。對於自首者，依現行
    規定一律必減其刑，不僅難於獲致公平，且有使犯人恃以犯
    罪之虞。在過失犯罪，行為人為獲減刑判決，急往自首，而
    坐令損害擴展之情形，亦偶有所見。必減主義，在實務上難
    以因應各種不同動機之自首案例，而得減主義，既可委由裁
    判者視具體情況決定減輕其刑與否，運用上較富彈性，真誠
    悔悟者可得減刑自新之機，而狡黠陰暴之徒亦無所遁飾，可
    符公平之旨，宜予採用」。查被告許嘉峰行為後，在其上開
    犯行未為任何有偵查犯罪職權之公務員知悉前，主動向斯時
    在案發現場附近巡邏之警員蘇益偉承認其為犯罪行為人，並
    帶領蘇益偉至案發現場，供明自己之年籍與行為大略經過，
    而接受裁判等情，業據證人蘇益偉證述無訛，是揆諸前揭說
    明，被告許嘉峰接受本院之審理，應認符合自首之要件，至
    其有無殺人之主觀犯意，甚至事後改口辯稱其未殺害被害人
    云云，本應由法院審理認定，此仍不影響其自首之效力。再
    參諸被告許嘉峰下手行兇後，因未有目擊證人在場，其大可
    逃離現場，而使警察破獲本案之難度大幅增加，本院衡酌被
    告許嘉峰自首時應有悔其所為之心、本案司法資源之節省及
    幸免累及無辜、全案情節等情，認仍宜依自首之規定，予以
    被告許嘉峰減刑之寬典，以啟自新。
(二)爰審酌被告許嘉峰因不明原因，竟置被害人生命於不顧，任
    以尖刀刺殺手無寸鐵之被害人，惡性非輕，被害人終因其行
    為而殞命，對於被害人家屬之打擊甚鉅，且其犯後無心彌補
    所肇損害，態度不佳，所為對社會治安與人心教化之不良影
    響重大，又其於本案之犯罪動機與目的，亦無有任何情堪憫
    恕或特別可原之處，所為至屬不該，本應嚴懲不貸，惟念及
    其不確定殺人故意與直接、確定之殺人故意，惡性畢竟有別
    ，且被告許嘉峰於被害人命危之際，主動向警察坦承犯行及
    送醫急救，顯見其良心尚未全然泯滅，又其未曾受有論罪科
    刑及執行之情形，此有卷附臺灣高等法院被告前案紀錄表等
    件可參，素行尚非惡劣，兼衡酌其智識程度、犯罪時未受特
    別刺激、犯罪手段與情節、與被害人互不相識、平日生活與
    家庭狀況等一切情狀，量處如主文第 1項所示之刑，且因被
    告許嘉峰未能尊重他人之生命法益，依其犯罪之性質，本院
    認有褫奪公權之必要，爰依刑法第37條第 2項規定，併予宣
    告褫奪公權 7年，以示懲儆。公訴人雖就被告許嘉峰前揭犯
    行，具體求刑有期徒刑18年，惟本院認以量處如主文所示之
    刑為適當，公訴人之求刑，核屬過重，附此指明。
(三)辯護人另以被告許嘉峰經精神鑑定結果，患有精神分裂症，
    其思考、理解、應對及表達能力等均不若常人，其於事發當
    時，應處於精神分裂症發作狀況，而精神分裂症患者通常會
    有幻聽、幻覺等症狀，其犯罪應係受幻聽、幻覺所致，故被
    告辨識其行為違法或依其辨識而行為之能力產生欠缺或顯著
    減低之情事，依刑法第19條規定，不罰或得減輕其刑等語為
    被告辯護。惟按，行為時因精神障礙或其他心智缺陷，致不
    能辨識其行為違法或欠缺依其辨識而行為之能力者，不罰；
    行為時因前項之原因，致其辨識行為違法或依其辨識而行為
    之能力，顯著減低者，得減輕其刑，刑法第19條第1項、第2
    項分別定有明文。94年2月2日修正公布，並自95年7月1日起
    施行之刑法上開條文，關於責任能力有無之判斷標準，係採
    生理學及心理學之混合立法體例，就生理原因部分，以行為
    人有無精神障礙或其他心智缺陷為準，而心理結果部分，則
    以行為人之辨識其行為違法，或依其辨識而行為之能力，是
    否係全然欠缺或顯著減低為斷；前者，可依醫學專家之鑑定
    結果為據，倘行為人確有精神疾病或智能不足等生理上原因
    ，則由法院就心理結果部分，判斷行為人是否因此等生理原
    因，而影響其是非辨識或行為控制之能力，此觀該條項之修
    正理由即明；亦即，行為人之是非辨識或行為控制能力是否
    全然欠缺，抑或係顯著減低之判斷標準，應在於行為人是否
    因上開生理上之原因而喪失或減損其社會判斷力，所謂對於
    外界事務之知覺理會及判斷作用，殊非指生理之知覺意識能
    力，而係指心理上對外溝通感受與內在意欲控制之能力，又
    行為人之精神狀態究竟有無精神障礙或其他心智缺陷，固屬
    精神醫學之專門學問，非有專門精神醫學研究之人予以診察
    鑑定，自不易判斷之，但行為人辨識其行為違法或依其辨識
    而行為之能力是否全然欠缺或顯著減低，仍屬刑法行為有責
    性之判斷範圍，其認定本應由法院依職權為之，不應再將之
    視為一種單純之醫學或心理學上概念，進而以此概念代替法
    院之判斷，是雖經醫學專家鑑定行為人之精神狀態，並提供
    某種概念，此不過作為法院判斷行為有責性之資料之一而已
    ，猶非為唯一之決定標準，法院自應綜合全案調查所得證據
    資料，以判斷行為人於行為時，有無是非辨識或行為控制能
    力全然欠缺或顯著減低之情事。經查，被告許嘉峰之精神狀
    態，業經本院依職權囑託行政院衛生署八里療養院鑑定，該
    院綜合被告許嘉峰之個人生活史及家族史、疾病史、身體及
    神經學檢查、腦電波檢查、心理衡鑑報告、社工評估報告、
    精神狀態檢查等，認被告許嘉峰之臨床診斷為精神分裂病乙
    節，有該院精神鑑定報告書在卷可按，參以卷附該院診斷證
    明書及病歷資料所示，堪認被告許嘉峰於本案行為時，其生
    理上確有精神分裂病之精神障礙原因。然查，就被告許嘉峰
    行為時辨識其行為違法，或依其辨識而行為之能力乙節，證
    人蘇益偉於本院99年12月 7日審理時結稱：「（問：那時候
    你看到許嘉峰，他的精神狀況如何？）很緊張，非常緊張，
    所以我那時候更加確定是有問題的，所以我堅持要他跟我上
    去」、「（問：你有無覺得他當時精神狀況怪怪的？）我只
    能確定他當時很激動，在那邊哭喊而已，當下我沒有辦法判
    斷他精神狀況是否怪怪的」、「（問：請提示98年度偵字第
    4968號卷一第70頁職務報告，你在報告中說，你認為許嘉峰
    精神狀況有點怪異，這段記載是否屬實？〈提示並告以要旨
    〉）我的報告中所寫他精神狀況有點怪異，並不是我認為他
    有什麼樣精神障礙的問題，而是指我認為他的行為超乎一般
    的路人，就本案來講，他的行為非常的激動，激動到我覺得
    案情不單純，他應該不是單純路過發現本案，所以我才這樣
    寫」等語明確，復參酌卷附被告許嘉峰最初警詢現場錄影光
    碟，經本院審理時當庭勘驗結果，被告許嘉峰對於警方之詢
    問尚能理解，惟有眾多問題並未回答，或以點頭、搖頭之方
    式陳述，被告許嘉峰當時之精神狀況尚稱正常，並無明顯異
    常之情形，逐字之詢答內容，則詳如逐字譯文乙事，有本院
    審理筆錄在卷可據，可見被告許嘉峰於本案初發之警詢過程
    ，神智與精神狀況尚屬正常，理解與應答陳述能力均無異狀
    ，言談間並無重大乖離現實或妄想之處，對於本案犯罪過程
    ，其非但知悉被害人係受刀傷，且稱係受刺 1刀、從背後刺
    、在樓梯口刺、其未擦拭兇刀、其空手下樓，甚且能明確指
    認警察斯時所提供令其辨認之刀具，足見其認知與記憶等狀
    態尚屬正常，又觀以其為何涉犯本案犯行等事項之應答內容
    、眼神、表情及行為舉止等情形，均未有迥異於常人之外在
    表現，且被告許嘉峰就殺人為犯罪行為，當有所悉，復參酌
    上開精神鑑定報告書所載之結論等項綜合判斷，足認被告許
    嘉峰於案發之初，在言語表達上並無困難，且無難以瞭解社
    會群體生活規範之表徵，又其能明確理解及說明事物間之因
    果關係，對於生活感官認知與處理並無障礙，是被告許嘉峰
    生理上之精神障礙，僅係對其思慮疏密、情緒處理及自我照
    顧等能力有所影響，其於本案行為時之是非辨識能力及行為
    控制能力，皆未因此精神障礙之生理原因，致有全然欠缺或
    顯著減低之心理結果，本案當無刑法第19條第1項、第2項之
    適用，是辯護人據此所辯，容有未合，猶非可採。至扣案之
    水果刀 1把，雖係供被告許嘉峰犯殺人罪所用，惟被告許嘉
    峰既否認為其所有，復乏證據可資證明，又非違禁物，爰不
    為沒收之諭知，公訴人聲請宣告沒收，容有誤會。
貳、被告許寬景部分：
一、證據能力之說明：按被告以外之人於審判外之陳述，雖不符
    刑事訴訟法第159條之1至第159條之4之規定，而經當事人於
    審判程序同意作為證據，法院審酌該言詞陳述或書面陳述作
    成時之情況，認為適當者，亦得為證據。當事人、代理人或
    辯護人於法院調查證據時，知有第159條第1項不得為證據之
    情形，而未於言詞辯論終結前聲明異議者，視為有前項之同
    意，同法第159條之5定有明文。又按同法第159條之5之規定
    ，僅在強調當事人之同意權得取代其反對詰問權，使傳聞證
    據得作為證據，並無限制必須不符合同法第159條之1至第15
    9條之4規定，始有適用，亦即依目的解釋方法，第159條之5
    並不以被告以外之人於審判外之陳述必不符合第159條之1至
    第159條之4有關傳聞法則例外規定之情形，始有其適用（臺
    灣高等法院暨所屬法院96年度法律座談會刑事類提案第26號
    研討結果可資參照）。查本判決下列所引用之被告許寬景以
    外之人於審判外之言詞或書面陳述，固均屬傳聞證據，惟當
    事人及辯護人於本院審理期日中，就證據能力乙節均表示同
    意作為本案之證據，本院審酌上開證據資料製作時之情況，
    製作人與被告許寬景間並無恩怨嫌隙，衡諸製作當時應無刻
    意誣陷或迴護被告許寬景之情，復查無其他違法不當取證或
    證據容許性明顯過低等瑕疵，因認以之作為證據俱屬適當，
    揆諸前開規定與說明，該等證據資料自應有證據能力。另扣
    案之水果刀 1把，核屬物證，本無傳聞法則之適用，又該扣
    案物乃偵辦警員合法扣得，以之資為認定事實之基礎自屬合
    適，況被告許寬景及其辯護人於本院審理中，亦表示同意作
    為本案之證據，自應認為有證據能力。
二、訊據被告許寬景固坦承其於98年 2月10日有將扣案水果刀丟
    棄之事實，惟矢口否認有何隱匿證據之犯行，辯稱：其不知
    該把水果刀係同案被告許嘉峰涉及殺人案件之證據，其沒有
    隱匿證據之故意云云；辯護人則以：(一)被告不知扣案水果
    刀係同案被告許嘉峰持以殺害被害人黃素文之兇刀，且依公
    訴人所提之證據，並無從證明被告知悉該水果刀係屬兇刀，
    況觀諸卷附該水果刀之照片，其上血跡甚少，以被告70歲之
    高齡，老眼昏花，豈能分辨該水果刀上是否有少量之血跡，
    尤不能分辨該血跡即為被害人所有，又被告因其住處已遭搜
    索，連同被告自承找到扣案水果刀之抽屜亦遭搜索，所有可
    能之兇刀均遭警察扣押帶走，故被告嗣於業經搜索之抽屜內
    找到水果刀，其認知該水果刀既未扣案，顯非涉案兇刀，顯
    符常情，是被告對於客體屬刑事證據並無認識，其無犯罪之
    故意；(二)同案被告許嘉峰於偵訊後已返家，被告害怕同案
    被告許嘉峰受此刺激，可能持刀自殘或傷害被告，而欲將扣
    案水果刀徒手折斷，豈料力有未逮，乃再放回抽屜內，迨被
    告雙手包紮完畢，其覺不妥，方將該把水果刀棄置屋外，由
    此過程觀之，顯見被告並未認識該把水果刀為本案兇刀，方
    會任意丟棄在住家附近，而讓警察得以搜得；(三)卷附法務
    部法醫研究所並未確認被害人之傷勢特徵與扣案水果刀之形
    狀、長度及寬度是否相符，顯見該水果刀是否確為本案兇刀
    ，尚非無疑，被告縱有丟棄扣案水果刀，該水果刀既非刑事
    證據，顯見被告客觀上無從觸犯刑法湮滅刑事證據罪等情詞
    為被告許寬景辯護。經查：
(一)被告許寬景前揭所丟棄之扣案水果刀，確係同案被告許嘉峰
    刺殺被害人黃素文之工具，此據證人蘇益偉、龔怡嘉、張良
    帆、黃筱庭、曾海媛證述屬實，並有臺北縣政府警察局蘆洲
    分局現場勘察報告1份及所附刑案現場圖2紙、勘察採證現場
    照片228張、刑事案件證物採驗紀錄表2份、勘察採證同意書
    4紙、證物清單3紙暨現場複勘報告1份及所附複勘現場照片1
    2張、刑事警察局98年2月13日刑醫字第0980017709號及98年
    3月9日刑醫字第0980022550號鑑驗書各 1份、法務部法醫研
    究所98年4月2日(98)醫剖字第0981100391號解剖報告書、(9
    8)醫鑑字第0981100569號鑑定報告書、98年 6月22日法醫證
    字第0980002917號函文及所附STRDNA型別鑑定結果表暨98年
    7月13日法醫理字第0980002513號函文各1份、被害人相驗照
    片19張、相驗解剖照片171張、馬偕紀念醫院淡水分院98年2
    月9日診斷證明書及急診病歷各1份、案發現場及被害人送醫
    時之傷勢照片10張、臺灣板橋地方法院檢察署98年2月9日檢
    驗報告書及98年4月14日相驗屍體證明書各1份等件存卷可稽
    ，復為同案被告許嘉峰於警詢最初時所自承，信堪認定真實
    ，而被害人之傷勢特徵與扣案水果刀之形狀、長度、寬度是
    否相符，業據法務部法醫研究所98年4月2日(98)醫鑑字第09
    81100569號鑑定報告書說明綦詳（參98相257卷頁180以下）
    ，是辯護人質以上開扣案水果刀是否為刑事證據乙節，要與
    上揭事證不合，洵屬無稽，自非可採。
(二)證人蘇益偉於本院99年12月 7日審理時結稱：「（問：你在
    被告住處找兇刀時，有誰在場？）就許嘉峰跟許嘉峰的父親
    許寬景在場，許寬景就一直在罵許嘉峰，大概意思就是說為
    什麼要搞這種事情出來，我們有跟他們表明要找兇刀，是他
    們開門讓我們進去的，我們踏進門就是一個客廳，我們就先
    在客廳找，但還沒有找完，我就先離開了」等語，又證人龔
    怡嘉於98年 2月13日偵查中結證：渠於98年2月9日僅進入許
    寬景之房間察看有無血跡，沒有翻動抽屜，許寬景房間內有
    一抽屜無法打開，渠亦未嘗試打開，翌日渠復勘現場，同事
    在陽臺看到4樓遮雨棚有血跡，渠亦有看到，該血跡於前1日
    並未看到，渠在陽臺往下看，發現 1把很像刀鞘之物，渠立
    即至 1樓察看，因而發現該把刀，其上還有血跡，刀子取上
    來後，許寬景說其於98年 2月10日上午要進屋拿藥，派出所
    看守案發現場之人有讓其進入，其在其房間內折掉刀子並丟
    掉等語，證人張良帆則於98年 2月13日偵查中結證：渠於98
    年2月9日負責搜索許嘉峰房間、廚房、許寬景房間、客廳及
    浴室，渠在許寬景房間內搜索時，因最右方之抽屜上鎖，渠
    試著拉開，但拉不開，即未有進一步之動作，渠於98年 2月
    10日復勘時，在陽臺外之遮雨棚上發現血跡，從血跡延伸方
    向至樓下空地察看，即找到 1把刀鞘及水果刀等語，俱屬明
    確，核與被告許寬景於98年2月10日警詢時供稱：其於98年2
    月10日上午10時許進入居處，動手將涉案之水果刀連同刀鞘
    折彎，不慎割傷其左手掌及左手無名指，其乃從居處後陽臺
    往後方空地向下棄置，之後即為警察所起獲等語，又於98年
    2月13日供稱：其房間內右邊最上面之抽屜有上鎖，98年2月
    10日所發現之刀子，原係其放置在抽屜內，其後來將刀子丟
    到後面空地上，刀上血跡係其不小心劃到的等語尚屬相符，
    再參諸同案被告許嘉峰於警詢之初，雖已坦承持刀刺傷被害
    人等事，惟對於警察迭次詢問其行兇用之刀具在何處，則不
    知所云，此有本院勘驗筆錄之逐字譯文附卷可考，復揆之被
    告許寬景於案發後翌日，乃假藉取藥之名，進入為警所看守
    之居處，並趁機至房間之抽屜內取出同案被告許嘉峰行兇用
    之水果刀，旋自陽臺將之往後方空地丟棄等情同如前述，倘
    若同案被告許嘉峰行兇用之水果刀係許嘉峰自行藏匿，何以
    同案被告許嘉峰面對警察之詢問，卻支吾其詞，反觀被告許
    寬景如係單純返回居處取藥，衡情應無心處理及棄置非藥物
    置放所在抽屜內之刀具，足見被告許寬景於同案被告許嘉峰
    殺人之初，即已知悉上開扣案刀刃上遺有被害人血跡之水果
    刀，係同案被告許嘉峰行兇用之刀具，並於警察到場前，即
    將之隱蔽藏匿在其房間內已上鎖之書桌抽屜內，而警察於案
    發當日，因未實際搜尋該上鎖之抽屜，致未能立即扣得該水
    果刀，迨於案發翌日，被告許寬景藉故返回前開居處，並將
    該水果刀折彎隱匿在後方空地上，旋經警循線尋回扣得等情
    ，已堪認定。至犯罪行為人一再翻異其供詞，並非訴訟程序
    中所罕見，法院遇有被告之供詞前後不一致時，究竟何者為
    可採，原得本於自由心證予以斟酌取捨，非謂一有不符，即
    應認其全部供述均為不可採信，是被告許寬景事後翻異其詞
    ，並為如上之辯解，要係空言飾卸，不足影響其前揭供述之
    真實性。辯護人雖為被告許寬景辯以：被告不知扣案水果刀
    係同案被告許嘉峰持以殺害被害人之兇刀，且觀諸卷附之水
    果刀照片，其上血跡甚少，以被告之齡，豈能分辨該水果刀
    上是否有被害人之血跡云云，惟觀諸卷附扣案水果刀之照片
    所示（參98偵4968卷一頁46、47），該把水果刀之刀刃上，
    尤以刀刃前端處，確遺有不少已乾涸、但顯而易見之血液痕
    跡，縱令被告許寬景係老眼昏花之人，衡情應能一目了然，
    尚不至達於跡微難辨之程度，是辯護人所執，要屬無據。辯
    護人復辯以：被告因住處已遭搜索，所有可能之兇刀均經警
    扣案，故被告嗣於業經搜索之抽屜內找到水果刀，其認知該
    水果刀既未扣案，顯非涉案兇刀，顯符常情，被告害怕同案
    被告許嘉峰受此刺激，可能持刀自殘或傷害被告，而欲將扣
    案水果刀徒手折斷，豈料力有未逮，乃再放回抽屜內，迨被
    告雙手包紮完畢，其覺不妥，方將該把水果刀棄置屋外，由
    此過程觀之，顯見被告並未認識該把水果刀為本案兇刀，方
    會任意丟棄在住家附近，而讓警察得以搜得，被告對於客體
    屬刑事證據並無認識，而無犯罪之故意云云，查被告許寬景
    主觀上果若不知該扣案之水果刀係屬關係許嘉峰刑事殺人被
    告案件之證據，然以其子許嘉峰身涉殺人之刑事重罪，且該
    把水果刀之刀刃上遺有若干不明血跡，其亦參與警察搜索採
    證之過程，衡情已足使一般人心生懷疑該把水果刀與命案之
    關連性，此與警察是否搜索完畢、有無扣得相關證據復有何
    相干，又其如單純係為避免同案被告許嘉峰返家後，再持該
    把水果刀為不利於己或他人之行為，按理僅須將該把水果刀
    交付予警察，如此即可輕易達此目的，復何須大費周章將該
    把水果刀試圖折彎匿棄之，再以被告許寬景居處後方遮雨棚
    所遺留之血跡觀之，可見被告許寬景係於左手傷口未包紮前
    ，即急忙將該把水果刀向外扔擲，致己之血液滴落在遮雨棚
    上，亦徵被告許寬景確有為圖利掩護同案被告許嘉峰之殺人
    犯行，而基於隱匿關係他人刑事被告案件證據之認識與意欲
    ，是辯護人所辯，已與事實未合，咸非足以採憑。
(三)按刑法第 165條「偽造、變造、湮滅或隱匿關係他人刑事被
    告案件之證據」中之「湮滅」，係指湮沒消滅，使物失其效
    用之行為，而「隱匿」則指隱蔽藏匿，使人難予發現而言。
    查被告許寬景於98年 2月10日，雖試圖徒手將同案被告許嘉
    峰行兇用之水果刀折斷，惟因不慎誤傷其手，其乃自上址居
    處後陽臺處，將該刀刃已折彎之水果刀用力扔擲於外業如上
    述，而被告許寬景雖已將該把水果刀之刀刃折彎，然仍不影
    響該把水果刀切割物品等功用，此觀卷附扣案水果刀之照片
    自明，又被告許寬景將該把水果刀扔擲於屋外，其目的無非
    在隱蔽藏匿該項證物，使檢警人員不易發現，是其折彎該把
    水果刀之刀刃，並將之扔擲於屋外之行為，仍應屬隱匿關係
    他人刑事被告案件證據之行為，公訴人認此為湮滅證據之行
    為，容屬誤載，併此指明。
(四)按有罪判決書對於被告否認犯罪所為有利之辯解，僅須將法
    律上阻卻犯罪成立及應為刑之減免等原因事實之主張，予以
    諭列即可，其他單純犯罪構成事實之否認及主張有利於己之
    犯罪動機，原判決縱未逐一予以判斷，亦非理由不備（最高
    法院81年度臺上字第2330號判決意旨可參），是被告許寬景
    其餘所辯，要與前揭事證所顯現之事實不符，當屬事後飾卸
    諉責之詞，而辯護人其餘辯護，容與事實未侔，難謂有憑，
    且皆非對法律上阻卻犯罪成立等原因事實為主張，爰不再逐
    一詳予論敘本院之判斷理由。
(五)綜上各節相互佐參，被告許寬景於上揭時、地，隱匿關係同
    案被告許嘉峰殺人刑事被告案件證據之犯行足堪認定，其所
    辯無非空言諉飾，咸屬事後卸責之詞，而辯護人之辯護，殊
    與卷附證據不合，均不足為憑採，本案事證已臻明確，應予
    依法論科。
三、論罪與科刑：
(一)按刑法第 165條所課罰之範圍，應包括犯罪行為後之任何湮
    滅或隱匿刑事證據行為，非僅偵查開始以後之湮滅隱匿行為
    ，始足構成之，此由本條保護司法搜索權之目的以觀，亦應
    如斯認定，否則偵查開始前之刑事證據，均可任由他人恣肆
    破壞湮滅隱匿，非但本條之立法精神無以維繫，司法偵審程
    序亦無法順遂進行，影響社會治安及司法威信之深，不言而
    喻。核被告許寬景所為，係犯刑法第 165條之隱匿關係他人
    刑事被告案件證據罪。其先後隱匿關係同案被告許嘉峰殺人
    刑事被告案件水果刀之犯行，係於密切接近之時間及地點實
    行，且侵害同一之法益，各自然行為之獨立性極為薄弱，復
    自始出於同一之犯意，依一般社會健全觀念，在時間差距上
    難以強行分開，應視為數個舉動之接續實行，合為包括之一
    行為予以評價，屬接續犯。又被告許寬景與同案被告許嘉峰
    係父子關係，此為被告許寬景所自承，並有卷附戶政資料可
    憑，為一親等之直系血親，被告許寬景為迴護圖利其子許嘉
    峰，而犯本案隱匿刑事證據罪，本院權衡全案情節及被告許
    寬景之犯後態度，認應依刑法第167條規定減輕其刑。
(二)爰審酌被告許寬景因一時護子心切，為使其子許嘉峰脫免刑
    事重罪之追訴處罰，竟圖利其子，而將關係同案被告許嘉峰
    殺人刑事被告案件之重要證據即行兇用之水果刀隱匿之，益
    增犯罪偵查及訴追之困難，妨害國家刑罰權之行使，所為甚
    屬不該，本不宜輕縱之，惟念及其未曾受有論罪科刑及執行
    之情形，此有卷附臺灣高等法院被告前案紀錄表等件可參，
    素行尚佳，又因護子心切致罹刑章，犯罪動機與目的尚非惡
    劣，兼衡酌其智識程度、犯罪時未受特別刺激、犯罪手段與
    情節、犯後態度、平日生活與經濟狀況等一切情狀，量處如
    主文第 2項所示之刑，併諭知易科罰金之折算標準（按刑法
    第41條第 1項雖於98年12月30日修正公布，並於99年1月1日
    施行，惟此僅係統一用語之文字修正，非屬法律變更，附此
    敘明）。公訴人雖就被告許寬景上開犯行，具體求刑有期徒
    刑 8月，惟本院認以量處如主文所示之刑為適當，公訴人之
    求刑，猶屬過重，末此陳明。
據上論斷，應依刑事訴訟法第299條第1項前段，刑法第271條第1
項、第165條、第62條前段、第167條、第37條第2項、第3項、第
41條第 1項前段，刑法施行法第1條之1第1項、第2項前段，判決
如主文。
本案經檢察官陳世錚到庭執行職務
中    華    民    國    99    年    12    月    31    日
                  刑事第十七庭  審判長法  官  陳信旗
                                      法  官  俞秀美
                                      法  官  劉正偉
上列正本證明與原本無異。
如不服本判決，應於判決送達後10日內敘明上訴理由，向本院提
出上訴狀 (應附繕本) ，上訴於臺灣高等法院。其未敘述上訴理
由者，應於上訴期間屆滿後20日內向本院補提理由書「切勿逕送
上級法院」。
                                      書記官  楊雅芳
中    華    民    國   100    年    1     月    7     日
附錄論罪法條全文：
中華民國刑法第271條第1項：
殺人者，處死刑、無期徒刑或10年以上有期徒刑。
中華民國刑法第165條：
偽造、變造、湮滅或隱匿關係他人刑事被告案件之證據，或使用
偽造、變造之證據者，處2年以下有期徒刑、拘役或5百元以下罰
金。

司法院資訊處製作；財團法人民間司法改革基金會備份。
